【裁判字號】    97,重上更(三),214
【裁判日期】    980224
【裁判案由】    偽造文書
【裁判全文】
臺灣高等法院刑事判決           97年度重上更(三)字第214號
上訴人即自
訴人魏樹鴻
之承受訴訟人  丙○○
被      告    甲○○○
              乙○○
上列上訴人即自訴人魏樹鴻之承受訴訟人因被告等偽造文書案件
，不服臺灣臺北地方法院88年度自字第1126號，中華民國90年10
月24日第一審判決，提起上訴，經最高法院第三次發回更審，本
院判決如下：
    主  文
原判決關於甲○○○、乙○○部分均撤銷。
甲○○○、乙○○自訴不受理。
    理  由
一、自訴意旨略以：自訴人魏樹鴻所擁有臺北縣永和市○○○路
    ○ 段85巷4 弄4 號3 樓及土地持分，於民國（下同）86年2
    月21日始與台鳳股份有限公司（以下簡稱：台鳳公司）在臺
    灣桃園地方法院以86年度公字第20322 號公證簽立雙方合建
    契約書，完成簽約後，自訴人始知因被告黃葉冬梅、黃宗宏
    （以上2 人業經判決無罪確定）、甲○○○、乙○○等人早
    於84年11月間就已偽造自訴人之土地使用權同意書及偽刻印
    章，向臺北縣政府工務局申請建築執照，經該局核發建築執
    照；然自訴人在86年2 月雙方公證簽約以前，從未提共土地
    使用權同意書和印章，或授權委託予台鳳公司和歐寶建設事
    業股份有限公司（以下簡稱：歐寶公司）或同意被告等人向
    主管機關申請建築執照，且本案雖由歐寶公司代台鳳公司具
    名申請而取得建築執照，然被告黃葉冬梅為台鳳公司董事長
    、被告黃宗宏為實際負責台鳳公司業務之人，被告甲○○○
    為歐寶公司董事長、被告乙○○為實際負責歐寶公司業務之
    人，而台鳳公司與歐寶公司為結盟關係，被告等人為了達成
    儘速共同興建房屋以達成其獲利之目的，而共同實行或共謀
    施行連續偽造自訴人之土地使用權同意書、偽刻印章，並持
    向臺北縣政府工務局申請建築執照，以達成儘速取得建築執
    照之目的，且並未將自訴人列為起造人，足生損害於自訴人
    ，因認被告等人共同涉有刑法第210 條、第214 條、第216
    條、第217 條之偽造文書罪嫌等語。
二、按犯罪之被害人得提起自訴。但無行為能力或限制行為能力
    或死亡者，得由其法定代理人、直系血親或配偶為之。前項
    自訴之提起，應委任律師行之。又檢察官於審判期日所得為
    之訴訟行為，於自訴程序，由自訴代理人為之。自訴人未委
    任代理人，法院應定期間以裁定命其委任代理人，逾期仍不
    委任者，應諭知不受理判決，刑事訴訟法第319 條第1 項、
    第2 項、第329 條分別定有明文。
三、查自訴行為是否合法，應以提起時之法律規定為依據。倘於
    提起自訴時為法所准許者，既屬合法之自訴，自不因嗣後法
    律修正對自訴權之行使更有所限制而受影響。而92年2 月6
    日修正公布，同年9 月1 日施行之刑事訴訟法第319 條第2
    項，雖已明定自訴之提起，應委任律師為之，然本件自訴人
    既係於92年9 月1 日修正刑事訴訟法施行前之92年8 月15日
    提起自訴，則本件自訴人所提自訴，自屬合法。惟刑事案件
    ，一經提起公訴、自訴或上訴而繫屬於法院，訴訟在該審級
    法院繫屬中，訴訟主體相互間即發生訴訟上之權利義務關係
    ，此訴訟關係，法院與當事人均應受其拘束，故訴訟繫屬繼
    續中，訴訟關係固然存在，該繫屬法院自應加以審判，但一
    經終局裁判，審級訴訟關係即已消滅。則自訴案件倘經繫屬
    之第一審或第二審法院為終局判決，原有審級之訴訟關係即
    歸於消滅，當事人若表示不服，提起第二審或第三審上訴，
    乃繫屬於另一審級之開始，與該上訴審發生另一審級之訴訟
    關係。而刑事訴訟法施行法第7 條之3 前段復明定92年9 月
    1 日施行之修正刑事訴訟法施行前，已「繫屬於各級法院之
    案件」，其以後之訴訟程序，應依修正刑事訴訟法終結之。
    再參照刑事訴訟法第38條準用第30條規定及司法院院字第17
    55號解釋，自訴人委任律師為代理人之委任狀，應於每一審
    級提出，案件於該審級終結後，原有委任效力即不復存在。
    自訴案件已為第一審或第二審判決者，原有審級訴訟關係既
    歸消滅，其後提起上訴時，應本於舊程序適用舊法，新程序
    適用新法之原則（最高法院94年度第6 、7 次刑事庭會議決
    議亦同此意旨）。查本件經原審於90年10月24日判決後，自
    訴人因不服原審判決，上訴後，經本院於97年9 月19日以97
    年度上更(二)字第40號刑事判決駁回上訴，再經被告提起上訴
    ，經最高法院於97年12月11日以97年度台上字第6394號判決
    撤銷發回本院更審，此時訴訟程序即回復至自訴人提起第二
    審上訴時之繫屬狀態，訴訟程序自應適用92年9 月1 日修正
    施行之刑事訴訟法之規定。又依92年9 月1 日施行之刑事訴
    訟法第329 條規定：「檢察官於審判期日所得為之訴訟行為
    ，於自訴程序，由自訴代理人為之。自訴人未委任代理人，
    法院應定期間以裁定命其委任代理人，逾期仍不委任者，應
    諭知不受理判決。」本件既經最高法院發回更審之訴訟程序
    ，檢察官所得為之訴訟行為，應由自訴代理人為之。而自訴
    人未委任代理人，法院應定期間以裁定命其委任代理人。本
    件自訴人魏樹鴻（已死亡，由其子即丙○○承受訴訟）之承
    受訴訟人於本院訴訟程序中，未依規定委任律師為自訴代理
    人，本院依刑事訴訟法第329 條第2 項規定，於98年2 月3
    日裁定命自訴人之承受訴訟人於收受送達後7 日內委任律師
    為自訴代理人進行訴訟。惟自訴人之承受訴訟人於98年2 月
    9 日收受送達後，迄今已逾補正期限，仍未委任律師為代理
    人，有送達證書1 紙在卷可稽。本院自得依刑事訴訟法第32
    9 條第2 項規定，諭知不受理之判決。原判決未及審酌及此
    ，尚有可議，自應由本院將原判決關於被告甲○○○、乙○
    ○部分均予以撤銷，並諭知自訴不受理判決。
據上論斷，應依刑事訴訟法第369 條第1 項前段、第364 條、第
329 條第2 項，判決如主文。
中    華    民    國    98    年    2     月    24    日
                  刑事第十四庭審判長法  官  陳志洋
                                    法  官  梁耀鑌
                                    法  官  謝靜恒
以上正本證明與原本無異。
自訴人之承受訴訟人如不服本判決，應於收受送達後10日內向本
院提出上訴書狀，其未敘述上訴之理由者並得於提起上訴後10日
內向本院補提理由書（均須按他造當事人之人數附繕本）「切勿
逕送上級法院」。
被告不得上訴。
                                    書記官  陳珮茹
中    華    民    國    98    年    2     月    25    日


司法院資訊處製作；財團法人民間司法改革基金會備份。
